【裁判字號】    97,交抗,784
【裁判日期】    971113
【裁判案由】    聲明異議
【裁判全文】
臺灣高等法院高雄分院刑事裁定         97年度交抗字第784號
抗  告  人  交通部公路總局高雄區監理所
代  表  人  陳聰乾
異  議  人
即受處分人  甲○○
上列抗告人因受處分人違反道路交通管理處罰條例聲明異議案件
，不服臺灣高雄地方法院中華民國97年10月17日裁定（97年度交
聲字第2390號，原處分案號：高監營裁字裁80-NO0000000號），
提起抗告，本院裁定如下：
    主  文
抗告駁回。
    理  由
一、抗告意旨略以：按汽車駕駛執照為駕駛汽車之許可憑證，而
    我國依車輛分類區○於道路交通安全規則第53條規定各類車
    種之駕駛執照，惟依同規則第61條規定，民眾已具備較低級
    車類駕駛資格後，當其取得高一級車類駕駛資格時，基於1
    人1 照（汽車駕駛執照或機車駕駛執照）之原則，係應換發
    較高一級車類之駕駛執照，惟因其具備較低級車類之駕駛資
    格，故憑其換發取得較高一級車類之駕駛執照，准其駕駛較
    低級車類之車輛。而本案駕駛人僅領有職業聯結車駕駛執照
    ，核已有違反道路交通管理處罰條例第22條第1 項第4 款規
    定之具體事實在案，其於違規行為時係以其領有之駕駛執照
    之持照條件行駛公路，當為明確，自應以其領有之職業聯結
    車駕駛執照為吊扣處分之標的。(二)查酒後駕車吊扣駕駛執照
    處分之目的並非僅為處罰違反道路交通管理事件之行為人而
    已，尚有以暫時禁止行為人於道路上駕駛，以免造成用路人
    重大傷亡，倘汽車駕駛執照所有人因騎乘普通重型機車酒後
    駕車違反道路交通管理處罰條例第35條規定，但由於其無考
    領普通重型機車駕照而得以免於吊扣處分，顯有違公平原則
    ，更無異容許此不安全駕駛人仍可以反覆經常酒後駕駛，致
    對其他無辜用路人遭受危險性相對較高，此非對酒駕處分違
    規立法之目的。況以該駕駛人輕率酒後違規駕車，顯然漠視
    自身對保持交通安全之責任，亦不顧其他用路人之生命、身
    體、健康之危害及他人家庭完整，生計維持，自不得於酒後
    違規遭吊扣職業聯結車駕駛執照後，反指自己工作權遭剝奪
    ，家庭生計無法維持，這豈為事理之平。(三)故本所依規定填
    製之高監營裁字裁80－NO0000000 號裁決書分別裁處吊扣異
    議人甲○○職業聯結車駕駛執照（被處分人僅持有職業聯結
    車駕駛執照）12個月之處分，應無不當。原裁定顯有未洽，
    爰依法提起抗告，請求撤銷原裁定云云。
二、原裁定意旨略以：按汽車駕駛人，駕駛汽車經測試檢定有酒
    精濃度超過規定標準之情形者，處15,000元以上60,000元以
    下罰鍰，並當場移置保管其車輛及吊扣其駕駛執照1 年，道
    路交通管理處罰條例第35條第1 項第1 款定有明文。次按，
    汽車駕駛人，因違反本條例及道路交通安全規則之規定，受
    吊銷駕駛執照處分時，吊銷其持有各級車類之駕駛執照，道
    路交通管理處罰條例第68條定有明文。此規定係於94年12月
    14日修正公布，並於95年3 月1 日施行，而修正前之道路交
    通管理處罰條例第68條則係規定「汽車駕駛人，因違反本條
    例及道路交通安全規則之規定，受吊扣或吊銷駕駛執照處分
    時，吊扣或吊銷其持有各級車類之駕駛執照」，觀其修法意
    旨，係以「原條文將違規駕駛人所持有之各級車類駕駛執照
    一併吊扣或吊銷，失之過酷，影響人民工作及生活甚鉅」為
    由，而刪除吊扣駕駛人駕駛執照時，應吊扣駕駛人持有各級
    車類駕駛執照之規定，是依現行道路交通管理處罰條例，已
    無得吊扣駕駛人所持有他級駕駛執照之依據存在，從而，於
    為吊扣駕駛人駕駛執照之處分時，自僅得吊扣駕駛人違規時
    所駕駛該級車類之駕駛執照，以限制其繼續駕駛該級車類行
    駛道路之權利，若駕駛人並無該級車類之駕駛執照，亦非依
    道路交通安全規則第61條第1 項各款規定，以高一級車類之
    駕駛資格，駕駛較低級車類之車輛，即無從執行吊扣駕駛執
    照之處分，而僅係應否依道路交通管理處罰條例第22條第1
    項規定處罰駕駛人之問題。
    經查：
    (一)異議人僅領有聯結車駕駛執照，於97年7 月5 日凌晨0 時
      25分許，酒後騎乘車牌號碼PUZ-936 號重型機車行經高雄
      縣大寮鄉○○路781 號時，為警攔查測試酒精濃度達每公
      升0.81毫克，經警舉發後，因異議人上開酒後駕車行為，
      業經本院科處罰金新臺幣5 萬元，原處分機關乃以異議人
      違反道路交通管理處罰條例第35條第1 項第1 款、第22條
      第1 項第4 款之規定，就酒後騎乘機車部分裁處吊扣駕駛
      執照12個月，並施以道安講習；就其領有聯結車駕駛執照
      而駕駛重型機車部分，裁處罰鍰1,800 元（罰鍰1,80 0元
      部分業於97年10月2 日繳納結案）等情，為異議人所不爭
      執（參聲明異議狀），並有高雄縣政府警察局高警交字第
      N00000000 號舉發違反道路交通管理事件通知單、本院97
      年度審交簡字第2944號判決及交通部公路總局高雄區監理
      所高監營裁字第裁80-N00000000號違反道路交通管理事件
      裁決書各乙份附卷可稽，是異議人僅領有聯結車駕駛執照
      ，酒後騎乘重型機車之違規事實，堪以認定。
    (二)惟本件異議人既係駕駛重型機車違反道路交通管理處罰條
      例第35條第1 項第1 款之規定，揆諸前揭法律規定及說明
      意旨，原處分機關依法即僅能吊扣其重型機車駕駛執照，
      並無得吊扣異議人持有他級駕駛執照之依據，自不得因異
      議人未領有重型機車駕駛執照，即吊扣其聯結車之駕駛執
      照以代之。是原處分機關以異議人有上開違規行為，逕行
      裁處吊扣異議人之聯結車駕駛執照，已難謂係適法之處分
      。又上開處置方式，雖可能產生無照駕駛之駕駛人，反而
      較有照駕駛之駕駛人得受有毋需吊扣駕駛執照處罰利益之
      疑慮，然行政行為，採取之方法所造成之損害不得與欲達
      成目的之利益顯失均衡，為行政程序法第7 條第3 款所明
      定，本件異議人並無重型機車駕駛執照可供吊扣，原處分
      機關因此吊扣異議人聯結車之駕駛執照，雖可達成完全杜
      絕異議人將來繼續酒醉駕車之目的，惟亦同時造成剝奪異
      議人駕駛聯結車之結果，對其工作及生活影響甚大，甚而
      危及其就業謀生問題，此所造成之損害，與欲達成目的之
      利益（限制異議人駕駛重型機車，以預防酒醉駕駛重型機
      車所造成之危害）顯失均衡，復與前揭道路交通管理處罰
      條例第68條之修法意旨亦不相符合，益見其處分違法之處
      ，自有未恰。
    (三)至原處分機關移送書雖援引交通部95年5 月8 日交路字第
      0950030639號、94年9 月15日交路字第0940051433號、89
      年8 月30日交路89字第008861號函釋，認有領有聯結車、
      大客車、大貨車或小型車駕駛執照，於駕駛重型機車而違
      反道路交通管理處罰條例第35條時，仍可吊扣其所持有之
      其他駕駛執照等語。惟按法官依據法律獨立審判，為憲法
      第80條所明定，且依司法院大法官會議釋字第137 號、第
      216 號解釋意旨，各機關依其職掌就有關法規為釋示之行
      政命令，法官於審判案件時，固可予以引用，但仍得依據
      法律，表示適當之不同見解，並不受其拘束。而道路交通
      管理處罰條例第68條規定業經修正，且行政行為採取之方
      法所造成之損害不得與欲達成目的之利益顯失均衡，均如
      前述，準此，交通部前開函文於此自不宜再予援用。綜上
      所述，原處分機關僅能吊扣異議人違規當時所駕駛之車輛
      種類即重型機車之駕駛執照，不得代以吊扣其大貨車之駕
      駛執照，原處分機關未審酌新修正之法律規定，逕對異議
      人裁處吊扣駕駛執照12個月之處分，於法未合。是異議人
      此部分異議為有理由，應由本院將此部分之處分撤銷。又
      因異議人並未領有重型機車駕駛執照，且異議人所領有之
      聯結車駕駛執照，依道路交通安全規則第61條第1 項第1
      款規定，亦無從持以駕駛重型機車，依照前開說明，本件
      即無從執行吊扣駕駛執照之處分，爰就此部分另為不罰之
      諭知等語。
三、經查：
  (一)按道路交通管理處罰條例第68條之修正理由，係「原條文將
    違法或違規駕駛人所持有各級車類之駕駛執照一併吊扣，失
    之過酷，影響人民工作及生活過鉅」等語（見立法院公報第
    94卷第70期第136 頁至第138 頁之院會紀錄暨修正道路交通
    管理處罰條例第68條之立法理由），顯見依修正後道路交通
    管理處罰條例第68條規定，汽車駕駛人因違反道路交通管理
    處罰條例及道路交通安全規則之規定，受「吊扣」駕駛執照
    處分時，僅能「吊扣」違規當時所駕駛車輛之駕駛執照，不
    再「吊扣」其持有各級車類之駕駛執照甚明。
  (二)按行政行為，採取之方法所造成之損害不得與欲達成目的之
    利益顯失均衡，行政程序法第7 條第3 款定有明文及行政罰
    法第18條規定可參，本件受處分人若無重型機車駕駛執照可
    供吊扣時，吊扣其職業大貨車駕駛執照以代之，雖可達成限
    制受處分人繼續駕駛自小客車之目的，惟亦同時造成限制受
    處分人繼續駕駛職業大貨車之結果（即影響其工作及生活）
    ，所造成之損害已與欲達成目的之利益顯失均衡。且上開修
    正後道路交通管理處罰條例第68條規定，既將「吊扣」各級
    車類駕照規定刪除，抗告人自不能逕行處分吊扣受處分人其
    他車種之駕駛執照，則抗告人因受處分人駕駛重型機車而有
    上開違規行為，因而逕行吊扣其職業大貨車駕駛執照，顯已
    逾越修正後道路交通管理處罰條例第68條之規範亦明。
四、綜上所述，原裁定因認抗告人依道路交通管理處罰條例第35
    條第1 項第1 款之規定，裁處吊扣受處分人職業大貨車駕駛
    執照12個月，即有違誤，因而將原處分此部分予以撤銷，並
    就該撤銷部分為不罰之諭知。本院經核並無違誤，抗告人仍
    執前詞，指摘原裁定不當，為無理由，本件抗告應予駁回。
據上論結，應依道路交通案件處理辦法第26條，刑事訴訟法第41
2條，裁定如主文。
中    華    民    國    97    年    11    月    13    日
                  刑事第五庭    審判長法  官  曾永宗
                                      法  官  任森銓
                                      法  官  王伯文
以上正本證明與原本無異。
本件裁定不得再抗告。
中    華    民    國    97    年    11    月    13    日
                                      書記官  陳武悅
                                                      Q


司法院資訊處製作；財團法人民間司法改革基金會備份。
